臺灣雲林地方法院民事判決　　　　　　　93年度簡上字第70號
上　訴　人　丙○○
被 上訴 人　統聯汽車客運股份有限公司
法定代理人　甲○○
訴訟代理人　乙○○
上列當事人間請求損害賠償事件，上訴人對於中華民國93年11月
4 日臺灣雲林地方法院斗六簡易庭93年度六簡字第107 號第一審
判決提起上訴，本院於民國94年3月16日言詞辯論終結，判決如
下：
    主  文
原判決關於命上訴人給付被上訴人超過新台幣玖萬貳仟貳佰貳拾
肆元部分及其利息，併該部分假執行之宣告暨訴訟費用之裁判均
廢棄。
右開廢棄部分，被上訴人在第一審之訴及其假執行之聲請均駁回
。
其餘上訴駁回。
第一、二審訴訟費用由上訴人負擔三分之二，餘由被上訴人負擔
。
    事  實
甲、上訴人方面：
一、聲明：(一)原判決廢棄。(二)被上訴人於第一審之訴駁回。
二、陳述：除與原判決記載相同者，茲引用之外，補稱：
    (一)被上訴人所屬車號2U-433號營業大客車，依高速公路交通
      管理規則第8 條第1 項第1 款之規定，不得行駛於內側車
      道上，而上訴人自始至終均行駛於被上訴人大客車前方之
      內側車道上，因前車煞車而減速至時速40公里行駛，始遭
      被上訴人大客車自後追撞，上訴人並未變換車道，亦未緊
      急煞車，是本件事故應係被上訴人大客車違規行駛內側車
      道且未保持安全距離所肇致。
    (二)且被上訴人大客車之煞車系統因未調整妥當，以致該車煞
      車時左輪先煞住，右輪繼續滾動，車身自動左偏，最後始
      留下左、右兩邊長度相差13.6公尺之煞車痕，倘被上訴人
      大客車確為閃避上訴人之車，則該車將會瞬間去撞內側護
      欄。另上訴人若有變換車道不當，則受撞擊後，上訴人小
      客車也會偏向內側車道，而在偏內側路肩旁停下來。實際
      上，上訴人小客車原本即行駛於內側車道，因其車左後角
      遭被上訴人大客車右前角自後追撞，兩車撞擊時，因被上
      訴人大客車偏內側車道微斜，而上訴人小客車仍在減速中
      ，致使上訴人車頭被微推向外側車道而停置在內外車道分
      道線旁。
    (三)縱上訴人駕車有過失而肇致本件事故，被上訴人亦有部分
      過失責任，是被上訴人對上訴人因本次事故而受有新台幣
      （下同）44,349元之車損損害，亦有賠償之責，是上訴人
      主張將被上訴人應賠償之金額予以抵銷。
三、證據：援用原審之立證方法，並補提統一發票2紙為證。
乙、被上訴人方面：
一、聲明：上訴駁回。
二、陳述：除與原判決記載相同者，茲引用之外，補稱：
    (一)台灣省嘉雲區車輛行車事故鑑定委員會已分別依車損相片
      、現場圖及警訊筆錄等資料研判是上訴人駕駛變換車道不
      當為本件肇事原因，足見本件肇事責任已明。
    (二)依高速公路交通管制規則第八條第款前段規定：「車輛行
      駛於同向二車道路段，除為超越同一車道之前車時得暫時
      利用內側車道超越前車外，不得行駛內側車道」，且被上
      訴人駕駛劉弘銘於警訊筆錄中亦僅陳稱「肇事發生當時我
      正常行駛內側車道」而非「一直都行駛於內側車道」，是
      被上訴人大客車行駛於內側車道並無違規。
    (三)台灣省嘉雲區車輛行車事故鑑定委員會曾函覆：「一般而
      言，汽車於煞車時，後輪兩輪胎之制動力仍有所差異，會
      造成輪胎痕留於地面之時間差，而產生左、右側煞痕不等
      長之情形，且依據煞車痕呈向左偏斜情況顯示，原告乙車
      係向左閃避，因此亦可能造成左側輪胎痕跡較右側輪胎痕
      跡長之現象」，且被上訴人大客車若有煞車不均情形，該
      車應會失控致車身重心無法平衡而生傾倒翻覆甚有可能衝
      撞中央護欄，又豈能如本件因車輛閃避所呈現之規則性拋
      物線煞車痕，故上訴人抗辯被上訴人大客車有因輪胎鎖死
      而煞車不均之情形，顯屬無稽。
三、證據：援用原審之立證方法。
    理  由
一、本件被上訴人於原審起訴主張：上訴人於民國91年7 月19日
    21時10分許，駕駛車號CO─7257號自用小客車，在國道一號
    中山高速公路240.9 公里處，因不當變換車道過失致與被上
    訴人公司所屬車號2U-433號營業大客車發生擦撞，致被上訴
    人所有車輛受有損害，經車廠修理後，共計支出修理費用
    77,800元，及修復期間計五日之營業損失72,955元。為此，
    依民法第191 條之2 之規定，提起本件訴訟。
二、上訴人則以：因上訴人前面第二台小客車急下交流道，造成
    前面之小客車幾乎停止狀態，上訴人緊急煞車，隨遭後方被
    上訴人大客車撞擊，上訴人並無任何變換車道之駕駛行為，
    反而是被上訴人大客車違規行駛內側車道，且以高速行駛而
    未保持安全車距，始肇致本件事故。且上訴人因本件事故亦
    支出修理車輛之修理費，倘上訴人須賠償被上訴人之損害，
    上訴人則主張抵銷上開44,349元之車損損害金額等語，資為
    抗辯。
三、兩造不爭執之事項：
    (一)上訴人於91年7 月19日21時10分許，駕駛前開自用小客車
      ，在國道一號中山高速公路240.9 公里處，與被上訴人公
      司所屬大客車發生擦撞。
    (二)兩造車輛撞擊位置係在內側車道，且由被上訴人大客車自
      後追撞上訴人小客車。
    (三)被上訴人車輛毀損之修復費用為77,800元，及營業損失為
      72,955 元 。
    (四)上訴人小客車車輛毀損之修復費用為44,349元。
四、得心證之理由：
    本件兩造所爭執之處應在於兩造對本件事故之發生有無過失
    責任？如有，過失比例及上訴人賠償金額為何？爰析述如後
    ：
    (一)按汽車、機車或其他非依軌道行駛之動力車輛，在使用中
      加損害於他人者，駕駛人應賠償因此所生之損害。但於防
      止損害之發生，已盡相當之注意者，不在此限，民法第一
      百九十一條之二定有明文。依此規定，被害人請求動力車
      輛之駕駛人賠償損害時，應證明其損害係駕駛人使用該動
      力車輛時侵害其權利而發生，亦即損害之發生與駕駛人使
      用動力車輛之間有因果關係，至於駕駛於交通事故之發生
      ，是否有過失，則不待舉證，因此該條但書規定駕駛人如
      能證明「於防止損害之發生，已盡相當之注意者」，即免
      負賠償責任，此為舉證責任倒置之規定。
    (二)被上訴人主張兩造之車於上開時地發生擦撞，致被上訴人
      車右前方受損之事實，為上訴人所不爭執，並經原審調取
      道路交通事故調查報告表、道路交通事故現場圖、交通事
      故調查筆錄及車損現場照片10張為證，足信為真實，被上
      訴人既已證明損害之發生，與上訴人駕駛自小客車之間有
      因果關係，而上訴人辯稱自己原本即行駛於內側車道，並
      未從外側車道變換至內側車道，本件車禍係被上訴人自後
      追撞上訴人，上訴人並無過失一節，既為被上訴人所否認
      ，參照上開條文規定，辯稱其就本件損害之發生，已盡相
      當之注意一節，即應由上訴人自負舉證責任，亦即上訴人
      應就其原即行駛於內側車道，安全距離應由被上訴人保持
      ，且被上訴人車速過快，及未注意車前狀況煞車不及而撞
      及上訴人車輛等情負舉證責任。
    (三)經查，依卷附之現場相片所示，上訴人小客車右側車身位
      在內外車道之分道線上，且上訴人小客車僅車尾左後角受
      損，而被上訴人大客車亦僅有車頭右前角受損等情狀，均
      與一般單純後車與前車未保持安全距離，以致前車突然煞
      車，後車煞車不及自後追撞，造成後車車頭正面撞擊前車
      車尾保險桿之結果不同。換言之，倘上訴人小客車未變換
      車道，而係正常置中行駛於內側車道上，則被上訴人大客
      車縱向左閃避，依掉落物所在位置即撞擊位置於內側車道
      偏右處來判斷，上訴人小客車應係車尾偏右方遭被上訴人
      撞擊，而非車尾左後角受損。其次，被上訴人大客車之剎
      車痕係自始即偏左往內側路肩延伸四、五十公尺，而非自
      煞車痕起點先呈直線後再偏左斜，依一般駕車反應模式，
      駕駛人正常行車時突將方向盤轉向左方，通常係為閃避右
      前方突發狀況之故，是證人即被上訴人大客車駕駛劉弘銘
      所為上訴人係自外側車道變換至內側車道之證詞，應較與
      常情相符。再者，原審囑託台灣省嘉雲區車輛行車事故鑑
      定委員會鑑定本件事故，該委員會依兩造陳述、車損位置
      、車輛停置方向、剎車痕起點及位置等情狀，判斷被上訴
      人自外側車道變換至內側車道之可能性較大，核與本院前
      開判斷相符，堪為本件認定之依據之一。是被上訴人前開
      主張上訴人變換車道不當而肇致本件事故等語，非屬無據
      。
    (四)上訴人雖辯稱：其車身及撞擊掉落物一致在內側車道內，
      足見其原本即行駛在內側車道。且依行車法則，若前車由
      外側車道切至內側車道時，車頭先進入內側車道，後車從
      左後角處撞擊，車尾會向右飄，車子會橫放於內外車道，
      頭朝內側車道，尾朝外側車道，然此與交通事故現場草圖
      不符，顯見被告非自外側車道切換至內側車道內等云云。
      惟查兩造對於上訴人小客車遭撞擊後自然往前滑行，滑行
      停止後，未經移動，並不爭執，然上訴人駕駛之小客車於
      撞擊後既經滑行，則交通事故現場草圖及道路交通事故調
      查表所顯示之小客車位置，已非原來撞擊時之地點，即不
      能以小客車經撞擊滑行後之位置推論小客車原即於內側車
      道行駛；再依經驗法則而論，無論上訴人係自外側車道進
      入內側車道或原即在內側車道行駛，依兩造車輛撞擊點觀
      之，該撞擊後之掉落物及車身均會在內側車道內，是亦不
      能以此即推論兩造車輛碰撞時上訴人原即於內側車道行駛
      ，上訴人上開抗辯自難採信。
    (五)上訴人復辯稱：交通事故現場草圖之煞車痕為40公尺及53
      .6 公 尺，煞車不均，煞車時左輪先被鎖死，車子向內側
      路肩跑，造成被上訴人大客車右前方撞到上訴人小客車左
      後方云云。然汽車於剎車時，後輪兩輪胎之制動力仍有所
      差異，會造成輪胎痕留於地面之時間差，而產生左、右側
      煞痕不等長，且依據煞車痕呈向左偏斜情況顯示，被上訴
      人大客車駕駛係向左閃避，因此亦可能造成左側輪胎痕跡
      較右側輪胎痕跡長的現象等情，業經原審依職權函詢台灣
      省嘉雲區車輛行車事故鑑定委員會，經該會以93年8 月31
      日嘉鑑字第0935 80923B 號函覆在卷。況上訴人未提出被
      上訴人大客車有何煞車系統損壞或鎖死之檢驗資料，其空
      言辯稱被上訴人煞車有左輪鎖死之情事，實難採信。
    (六)上訴人另抗辯：依照片上訴人車子後檔板有飛到前面，因
      此可證明車子由後撞擊等語，然無論上訴人係原即於內側
      車道行駛，抑或自外側車道切入內側車道內，本件車禍之
      撞擊位置均係在內側車道，且由被上訴人大客車自後追撞
      上訴人小客車，為兩造所不爭執，是碰撞後之車輛後檔板
      或其他掉落物飛散至前方，係在物理慣性原理合理範圍內
      ，是上訴人上開所辯，亦不能逕為推論兩造車輛碰撞時上
      訴人原即於內側車道行駛。
    (七)上訴人再抗辯：依道路交通事故調查報告表所載之肇事經
      過摘要，應該是被上訴人車輛未注意車前狀況煞車不及而
      撞及被告車輛等語。惟查，證人王俊傑警員到庭證述：道
      路交通事故證明書只是證明確實有這件事故，並不是證明
      什麼原因而造成的等語明確。況交通事故之過失責任須經
      由法院調查證據循審判程序認定之，不受現場警員填載之
      肇事經過摘要內容所拘束，自不待言。是上訴人依據道路
      交通事故調查報告表所載之肇事經過摘要，主張是被上訴
      人車輛未注意車前狀況煞車不及而撞及上訴人車輛等情，
      顯屬無稽，委無足採。
　  (八)末證人徐阿田雖到庭證稱：當天發生事故的情形是快到斗
      南交流道出口處，我們行駛內側車道，到斗南交流道出口
      處有注意到有一輛車子突然慢下來，就是我們前面的車子
      ，後來知道前面車子慢下來是因為他前面的車子要下交流
      道，所以才突然慢下來，我們就踩煞車，後來就被統聯的
      車子撞上，…事故還沒發生前，車速蠻順的，大約有90，
      原本事故尚未發生時與前車之距離我們大約有30、40公尺
      的距離，並不是離得很近，緊急煞車時我們並沒有撞到前
      車，是後面統聯的車子追撞我們等語。然衡諸常情，內側
      車道距離交流道匝道，尚隔有外側車道，倘被上訴人一直
      行駛內側車道，則其前方車輛自內側變換車道時，證人徐
      阿田應僅注意前車變換至外側車道，尚難發覺前車是否要
      下交流道，是其證言尚有瑕疵，難以據為對上訴人有利之
      認定。
    (九)按汽車在行駛途中，不得驟然或任意變換車道，如欲超越
      前車或變換車道時，應先顯示方向燈告知前後車輛，並保
      持安全距離及間隔，方得超越或變換車道，高速公路交通
      管制規則第11條定有明文。綜上所述，被上訴人主張之肇
      事過程既較符合現場跡證，而上訴人並不能就其原本即於
      內側車道行駛加以舉證，此外，上訴人復無其他證據足以
      證明其已盡行車之注意義務。揆諸上開規定，是被上訴人
      主張本件車禍之發生，上訴人應負損害賠償責任，為有理
      由。
    (十)負損害賠償責任者，除法律另有規定或契約另有訂定外，
      應回復他方損害發生前之原狀。因回復原狀而應給付金錢
      者，自損害發生時起，加給利息。第一項情形，債權人得
      請求支付回復原狀所必要之費用，以代回復原狀。損害賠
      償，除法律另有規定或契約另有訂定外，應以填補債權人
      所受損害及所失利益為限。依通常情形，或依已定之計劃
      、設備或其他特別情事，可得預期之利益，視為所失利益
      ，民法第213 條、第216 條定有明文。本件被上訴人主張
      上訴人應賠償之損害如下：
      (1)車輛毀損費用：被上訴人主張大客車毀損之修復費用為
        77,800元，業據其提出肇事估價單一份為證，且上訴人
        於原審及本件準備程序並不爭執，足信為真實，是本件
        被上訴人請求車輛毀損費用為77,800元，為有理由，應
        予准許。
      (2)營業損失：被上訴人主張其因前揭車禍事故，致大客車
        公路總局核定之行駛路線為台北高雄，則平均每車日營
        收金額計算如40,811,825元（台北高雄路線91年7 月售
        票營收）除以2797輛（台北高雄路線之車輛實置數）等
        於14,591元（上該路線平均每車日營收金額），業據其
        提出績優路線營運月報表一份為證，復為上訴人於原審
        及本件準備程序所不爭執，足信為真實，是本件被上訴
        人請求營業損失費用為72,955元（14,591×5 ＝72,955
        ），為有理由，應予准許。
    (十一)惟按車輛行駛於同向二車道路段，除為超越同一車道之前
      車時，得暫時利用內側車道超越前車外，不得行駛內側車
      道。但排氣量超過一千立方公分之小型車輛，得以最高速
      限於內側車道繼續行駛，高速公路交通管制規則第8 條第
      1 項第1 款定有明文。揆諸此條規定之立法意旨，因大型
      車之負重量較大，其反應度及剎車敏銳度均較小型車為低
      ，倘行駛車速較高之內側車道，其危險性及造成損害結果
      之程度，亦將較小型車為高，始有限制大型車除超越前車
      外，不得行駛內側車道之規定。經查，證人即被上訴人大
      客車駕駛劉弘銘於警訊時陳稱：「當時我正常行駛內側車
      道，看見外側車道一部CO-7257 自小客車 (即上訴人小客
      車)， 而該自小客車前面二部車突然踩煞車往斗南下交流
      道，自小客車就變換車道至我前方，我因剎車不及就撞擊
      自小客車而肇事」等語，可知證人劉弘銘當時係行駛於內
      側車道，且其行駛於內側車道時，外側車道尚有三部車正
      常於其前方行駛，且前後車距頗近，並非得超越前車之行
      車狀況，足見證人劉弘銘當時應係非為超車之故而違規行
      駛於內側車道上。是故，上訴人變換車道雖有不當，然被
      上訴人大客車若不以高速違規行駛於內側車道，亦不致發
      生煞車不及而撞擊上訴人小客車之結果，是被上訴人僱用
      之駕駛劉弘銘對本件事故之發生亦有過失。是上訴人抗辯
      ，被上訴人駕駛劉弘銘違規行駛內側車道等語，尚屬有據
      。
    (十二)按損害之發生或擴大，被害人與有過失者，法院得減輕賠
      償金額或免除之；前二項之規定於被害人之代理人或使用
      人之與有過失者，準用之，民法第217 條第1 項、第3 項
      定有明文。依前所述，被上訴人之使用人劉弘銘對本件事
      故既有過失，被上訴人自應負擔，是兩造對本件事故之發
      生均有過失。本院審酌前開各項情狀，認上訴人對本件損
      害之發生，應負擔百分之七十之過失責任，被上訴人則應
      負百分之三十之過失責任，始符公平。依前所述，被上訴
      人所受損害之金額合計為150,755 （77,800＋72,955＝
      150,755）， 然上訴人僅須負擔百分之七十，則被上訴人
      得向上訴人請求之損害賠償金額應減為105,529 （150,75
      5 ×0.7 ＝105, 529，小數點以下四捨五入）。
    (十三)末按二人互負債務而其給付種類相同，並均屆清償期者，
      各得以其債務與他方之債務，互為抵銷，民法第334 條本
      文定有明文。上訴人主張：因本件事故其受有44,349元之
      車損損害等語，並提出統一發票二紙為證，復為被上訴人
      所不爭，應堪信為真實。又查，被上訴人對本件事故所負
      擔之過失責任為百分之三十，已如前述，是被上訴人應賠
      償上訴人之損害金額應為13,305元（44,349×0.3 ＝13,3
      05，小數點以下四捨五入）。被上訴人對上訴人既另負有
      賠償上開損害之債務，則上訴人主張以該金額抵銷其對被
      上訴人之賠償金額，核屬有據，是被上訴人對上訴人請求
      之賠償金額應再減為92 ,224 元（105,529 －13,305 ＝
      92,224）。
五、從而，被上訴人依侵權行為之法律關係及民法第191 條之2
    之規定，請求上訴人給付被上訴人92,224元，及自本訴狀送
    達之翌日即92年12月16日起至清償日止，按週年利率百分之
    五計算之利息，為有理由，應予准許，逾此數額之請求，則
    屬無據，應予駁回。
六、原審未審酌被上訴人僱用之駕駛亦有違規行駛內側車道之過
    失，以致為被上訴人全部勝訴之判決，其中超過上揭應准許
    部分，為上訴人敗訴之判決，並為假執行之宣告，尚有違誤
    ，上訴意旨就此指摘原審判決不當，求予廢棄改判，為有理
    由，應予准許，爰就原審判決命上訴人給付逾92,224元之金
    額，及該部分假執行之宣告暨訴訟費用之裁判予以廢棄，並
    駁回被上訴人在第一審之訴。至於上揭應准許部分，原審判
    命上訴人給付，並為假執行之宣告，核無違誤，上訴意旨就
    此部分，仍執陳詞，指摘原判決不當，求予廢棄，為無理由
    ，應予駁回。
七、據上論結，本件上訴為一部有理由，一部無理由，依民事訴
    訟法第436 條之1第3 項、第450 條、第449 條第1 項、第
    463 條、第79條，判決如主文。
中　　華　　民　　國　　94　　年　　4 　　月　　6 　　日
                  民事第二庭    審判長　陳宏卿
                                法  官　冷明珍
                                法  官  趙思芸
以上正本係照原本作成。
本判決不得上訴。
中　　華　　民　　國　　94　　年　　4 　　月　　6 　　日
                                書記官　朱克文
